【裁判字號】    89,上訴,1433
【裁判日期】    890629
【裁判案由】    業務侵占等
【裁判全文】
臺灣高等法院臺中分院刑事判決                  八十九年度上訴字第一四三三號
    上  訴  人  臺灣臺中地方法院檢察署檢察官
    上  訴  人
    即  被  告  甲○○
右上訴人因被告詐欺（業務侵占等）案件，不服臺灣臺中地方法院八十九年度訴字第
八一五號中華民國八十九年六月二十九日第一審判決（起訴案號：臺灣臺中地方法院
檢察署八十八年度偵字第三五三三號、八十九年度偵字第四七四七號、八十九年度偵
緝字第一二七號），提起上訴，本院判決如左：
    主    文
上訴駁回。
    事    實
一、甲○○為台中市○○路一七九號台育綜合證券股份有限公司台中分公司（下稱台
    育證券台中分公司）營業員，明知台育證券台中分公司於民國（下同）八十七年
    十月間僅以宣導方式推廣台股指數期貨業務而尚未正式開辦台股指數期貨交易之
    投資買賣，亦尚未設立台股指數期貨專戶供客戶投資期貨之用，乃甲○○竟基於
    意圖為自己不法所有之概括犯意，自八十七年十月十九日起至八十七年十一月二
    十日止，以投資台股指數期貨有利可圖為餌，連續誘使不知情之乙○○、丁○○
    、何惠婕、丙○○等人誤以為台育證券台中分公司已正式開辦台股指數期貨業務
    而陷於錯誤，依甲○○指示將資金匯入甲○○設於世華聯合商業銀行台中分行活
    儲第00000000000帳戶內，乙○○於八十七年十月十九日匯入新台幣
    （下同）一百五十萬元，另交付甲○○五十萬元現金，旋即因故取回一百萬元後
    ，再交付五十萬元現金，共投資一百五十萬元；丁○○於八十七年十月二十六日
    匯入一百萬元，共投資一百萬元；何惠婕於八十七年十一月十八日匯入三十萬元
    ，復交付二十萬元現金，共投資五十萬元；丙○○於八十七年十一月十八日匯入
    十萬元，於八十七年十一月二十日匯入二十萬元，共投資三十萬元。甲○○於詐
    得前開款項合計三百八十萬元後，均供己支配花用，又因恐事跡敗漏，為掩飾其
    詐欺犯行，遂以自己名義製作成內容虛偽之台育期貨買賣報告書交付乙○○、丁○○、何惠婕、丙○○等人查看彼等投資期貨之盈虧情形，嗣經台育證券台中分
    公司查覺上情，乙○○等人始知受騙。
二、案經乙○○、丁○○、丙○○、己○○（台育證券台中分公司協理）向台灣台中
    地方法院檢察署檢察官提出告訴及何惠婕訴由台中市警察局第四分局報請同署檢
    察官偵查起訴。
    理    由
一、上訴人即被告甲○○於本審經傳未到庭，但其在原審對於右揭利用台育證券台中
    分公司尚未正式開辦台股指數期貨業務之機會，以投資台股指數期貨為由，收取
    被害人乙○○一百五十萬元、丁○○一百萬元、何惠婕五十萬元、李惠美三十萬
    元等情已供認不諱，雖辯稱劉峰甫部分伊僅收到一百萬元匯款，並未收到五十萬
    元現金，而買賣報告書是伊向客戶作模擬下單之用云云。然查被告如何以尚未開
    辦之台股指數期貨投資買賣為餌，向被害人乙○○等人詐取投資資金等情，迭據
    被害人乙○○、何惠婕、丙○○及丁○○等人分別於警訊、檢察官偵查中及本院
    審理時指述甚詳，並經台育證券台中分公司協理己○○到庭結證屬實，復有卷附
    之乙○○匯款回條影本一紙（見八十八年度偵字第三五三三號卷第十一頁）、丙○○匯款回條影本二紙（見八十八年度偵字第三五三三號卷第五十二頁）、丁○○匯款回條影本一紙（見八十八年度偵字第二一五四號卷第七頁）及何惠婕匯款
    回條原本一紙（見八十八年度核退字第十四號卷第二十一頁）等各在卷足資佐證
    。次查，本件復有被告以自己名義製作而內容虛偽之買賣報告書在卷可參，被告
    雖辯稱該買賣報告書係伊模擬下單云云，然被告自承並未將向前開乙○○等人收
    取之金錢用於投資期貨買賣，而觀之該等買賣報告書係每日均製作一份，若係如
    被告所辯僅係模擬下單，則何須每日製作一份交付投資人乙○○等人，是被害人
    乙○○等人所指係被告向渠等收錢後，向渠等佯稱已將資金投入期貨買賣而每日
    交付期貨買賣報告書予渠等，並向渠等解釋投資盈虧，應與事實相符而堪採信，
    從而被告辯稱係模擬下單乙節，顯與常情不符，應屬卸責之詞，不足採信，是該
    等買賣報告書，顯係被告以台育證券台中分公司已開辦台股指數期貨買賣為由，
    詐取被害人乙○○等人之投資款花用殆盡後，為掩飾其詐欺之犯行，而事後擅以
    自己為營業員身分所製作之內容虛偽之報告書，其意在取信於不知情之被害人，
    是被告辯稱係模擬下單乙節，應不足採信。綜上所述，本件顯係被告以其為台育
    證券台中分公司營業員之身分，利用該公司尚在宣導期間而未正式開辦之台股指
    數期貨買賣為餌，向不知情之乙○○等人詐取投資期貨之金錢花用甚明。末查，
    被害人丁○○雖指述伊除前述匯款一百萬元予被告外，尚交付五十萬元現金予被
    告，訊據被告固坦承有收取被害人丁○○匯款一百萬元，惟堅決否認有再收取五
    十萬元之現金，經查五十萬元現金並非小額金錢，衡情被害人交付五十萬元現金
    予被告，應提出收據或其他足認其確有交付該款之證據以實其說，被害人丁○○
    既無法提出此等證據，尚難僅憑其單一指述即遽謂被告亦有收取該五十萬元現金
    ，況被告就其向乙○○、何惠婕及丙○○等人所收取之金錢均已自白不諱，對於
    向被害人丁○○收取一百萬元部分亦不否認，衡情實無必要僅就該五十萬元部分
    否認收取，是被告辯稱僅向丁○○收取一百萬元，應堪採信。綜上所述，本件事
    證明確，被告連續詐欺之犯行洵堪認定。
二、核被告甲○○所為，係犯刑法第三百三十九條第一項之詐欺取財罪。公訴人認被
    告所涉係刑法第三百三十六條第二項之業務侵占罪及刑法第二百十六條、第二百
    十條之行使偽造私文書罪，容有未洽（行使偽造私文書部分詳後述），蓋刑法第
    三百三十六條第二項業務侵占罪，以就業務上持有他人之物，變更意思而不法據
    為自己或第三人所有為其構成要件，即該罪構成要件中所指之業務，應以其在從
    事之某種業務中，其所任之工作，應與管理財物事務有關，否則即不足以發生侵
    占問題（最高法院二十二年上字第一三三四號判例及褚劍鴻先生著刑法分則釋論
    下冊，第一二０七頁參照），換言之，業務侵占罪之成立，須以行為人所侵占之
    財物係其業務上所保管或持有者始足當之，如其所侵占之財物，非屬其業務上所
    持有或保管之物，即與該罪之構成要件不符。本件被告甲○○自八十六年間起即
    擔任台育證券台中分公司之營業員，其業務為證券交易之營業員，且八十七年十
    月十九日起至八十七年十一月二十日止，被告犯罪期間內，台育公司僅作台股指
    數期貨買賣投資之宣導，根本尚未開始受理客戶有關台股指數期貨買賣之投資，
    亦尚未設立台股指數期貨專戶以供投資人匯款投資期貨，有關期貨投資業務係被
    告發生本件詐欺案後一個月始開辦，業據被告供明在卷，並經台育證券台中分公
    司主管證券及期貨部門之協理己○○到庭結證屬實，是台育證券台中分公司，於
    被告以投資期貨為餌向乙○○等人詐取財物時，尚未開辦台股指數期貨買賣甚明
    ，換言之，被告甲○○當時仍係該公司有關證券投資買賣之營業員而非期貨買賣
    之營業員，被告既非期貨買賣之營業員，公司當時亦無此項業務，揆諸前開說明
    ，被告所為核與業務侵占罪之構成要件不符，本件應係被告以尚未開辦之台股指
    數期貨買賣業務為餌，向被害人詐取投資資金，核其所為應屬刑法第三百三十九
    第一項之詐欺取財罪，且公訴人於起訴書犯罪事實欄中已敘及「以投資台股指數
    期貨有利可圖為餌，誘使不知情之人，未依台育期貨經紀股份有限公司所訂之規
    定，將資金匯入該公司指定之台股指數期貨專戶內，而將之匯入伊個人名下私設
    之帳戶內，致有不知情之乙○○、丁○○、何惠婕、丙○○，分別將二百萬元整
    、一百五十萬元整、五十萬元整、三十萬元整，或匯入甲○○名下私設之帳戶內
    ，或親自以現金交與甲○○」。是被告所涉詐欺行為，應認業經起訴，則起訴法
    條應變更為刑法第三百三十九條第一項之詐欺取財罪。被告先後多次詐欺之犯行
    ，時間緊接，所犯犯罪構成要件相同，顯係基於概括之犯意反覆為之，為連續犯
    ，應依刑法第五十六條論以一罪並加重其刑。
三、原審以被告犯行明確，而適用刑法上開法條（其中刑法第三百三十九條第一項，
    原審理由欄記載「刑法第三百三十條第一項」，顯係漏掉「九」字之誤）及第五
    十六條、罰金罰鍰提高標準條例第一條前段之規定，並審酌被告犯罪之動機、目
    的、手段、犯罪所生之損害、犯罪後之態度等及尚未與被害人達成民事和解等一
    切情狀，判處有期徒刑壹年。其認事用法，洵無違誤，量刑亦屬允當適中。被告
    否認犯罪，上訴指摘原審判決不當，顯無理由，而檢察官依被害人請求上訴指摘
    原審判決量刑太輕，亦非有理由，均應予駁回。又被告經本院合法傳喚，無正當
    之理由不到庭，本院爰不待其陳述，逕行判決，併予敘明。
四、至公訴人認被告於詐得前開財物後，為暫時隱瞞該犯行，竟於八十七年十月、十
    一月間，基於概括之犯意，偽造台育期貨股份有限公司之買賣報告書多紙，並交
    付與乙○○、丁○○、何惠婕、丙○○等人，以徵其信，足生損害於台育期貨經
    紀股份有限公司之名譽，因認被告另涉刑法第二百十六條、第二百十條之行使偽
    造私文書之罪嫌云云。惟按我國刑法第二百二十條係採有形之實質偽造主義，即
    刑法第二百十條所指之偽造私文書，以無製作權人冒用他人名義而製作該文書為
    必要，如行為人對此種文書，本有製作之權，縱令其不應製作而製作，亦無偽造
    可言；換言之，以自己名義作成之文書，雖為不實之登載，無論是否足生損害於
    他人，刑法上既無處罰之明文，自無論罪之餘地（最高法院二十年非字第七六號
    判例及二十四年上字第五四五八號判例參照），查本件被告以台育證券台中分公
    司已開辦台股指數期貨交易為餌，向乙○○等人詐取財物後，為掩飾其犯行，遂
    以自己名義製作成內容虛偽之買賣報告書以取信乙○○等人，觀之該等買賣報告
    書上均已書明期貨營業員姓名為甲○○，是該等報告書均係被告甲○○以自己名
    義製作無訛，其報告書內容固屬虛偽，惟該等報告書既為被告自己以其名義製作
    而成，並無冒用他人名義製作之情形，揆諸前開最高法院判例意旨，被告此等行
    為核與刑法第二百十條偽造私文書之構成要件即屬有間，尚難以該條論罰，公訴
    人認被告此一行為係犯行法第二百十六條、第二百十條之行使偽造私文書罪，容
    有未洽，惟此部分公訴人係認與前開有罪判決部分具裁判上一罪之牽連關係，故
    無庸另為被告無罪之諭知。
五、據上論斷，應依刑事訴訟法第三百六十八條、第三百七十一條，判決如主文。
本案經檢察官戊○○到庭執行職務。
中      華      民      國    八十九     年      九       月     二十   日
                            臺灣高等法院臺中分院刑事第八庭
                                        審判長法  官  羅  得  村
                                              法  官  劉  榮  服
                                              法  官  古  金  男
右正本證明與原本無異。
檢察官得上訴。
被告不得上訴。
如不服本判決應於收受送達後十日內向本院提出上訴書狀，其未述上訴之理由者並
得於提起上訴後十日內向本院補提理由書（均須按他造當事人之人數附繕本）。
                                              書記官  林  世  傑
中      華      民      國    八十九     年      九       月    二十一  日
附錄本案論罪科刑法條全文：
刑法第三百三十九條第一項：
意圖為自己或第三人不法之所有，以詐術使人將本人或第三人之物交付者，處五年以
下有期徒刑、拘役或科或併科一千元以下罰金。
                                                                        Ｉ


司法院資訊處製作；財團法人民間司法改革基金會備份。
